最高法院刑事判決　　　　　　　　　　　　　　　九十三年度台上字第四０一三號
　　上　訴　人　甲○○
　　選任辯護人　莊明智律師
右上訴人因殺人未遂等罪案件，不服台灣高等法院台中分院中華民國九十年十一月八
日第二審判決（九十年度上訴字第一五０八號，起訴案號：台灣台中地方法院檢察署
八十九年度偵字第一０二三四號），提起上訴，本院判決如左：
    主  文
原判決關於甲○○部分撤銷，發回台灣高等法院台中分院。
    理  由
本件原判決認定上訴人甲○○素行不良，前因煙毒案件，經原審法院以八十一年度上
訴字第二六一九號判決，判處有期徒刑三年二月；於八十三年一月間又因竊盜等案件
，經判處有期徒刑三年四月；八十三年一月間又因貪污案件，經判處有期徒刑八月，
褫奪公權一年；八十三年三月間又因煙毒等案件，經判處有期徒刑四年六月；八十四
年三月間再因竊盜案件，經判處有期徒刑一年六月，後四罪因合於定應執行刑要件，
嗣經裁定定應執行有期徒刑九年八月，並與原審法院前開八十一年度上訴字第二六一
九號判決所處有期徒刑三年二月合併執行，於八十七年十月三日假釋，刑期至九十四
年十月二十九日屆滿，現仍在假釋中，仍不知悔改，明知未經主管機關許可，不得持
有具殺傷力之改造手槍，因於八十八年間，自其友人李漢卿處（已於八十九年一月十
七日死亡）得知有仿Walther 廠七．六五半自動手槍製造之具有殺傷力改造金屬玩具
槍（FS-0607 型）一把（槍枝管制編號：0000000000，含彈匣一個），及
具殺傷力之改造子彈五顆，藏置於彰化市○○路建國橋附近，李漢卿並帶其前往察看
及告以若有需要可隨時前往取出使用。嗣上訴人與李明峰、乙○○三人於八十九年五
月十一日晚上十一時許，在台中市○○○路「金錢豹舞廳」消費時，上訴人因細故與
數名不詳姓名年籍之男子發生衝突而遭毆打，上訴人不甘受辱，為尋仇報復，遂囑不
知情之乙○○駕駛車牌號碼７Ｈ｜１９７８號自用小客車搭載其與亦不知情之李明峰
返回彰化市，行至上開藏匿槍彈地點附近時，由上訴人單獨下車前往上開藏匿槍彈地
點，取出上開仿Walther 廠七．六五半自動手槍製造之金屬玩具槍一把及改造子彈五
顆藏放在身上備用，而未經許可，無故持有上開槍、彈。嗣於翌日上午二時五十分許
，上訴人再囑乙○○仍駕駛原車與李明峰三人返回「金錢豹舞廳」尋覓仇家，惟未尋
見，乃打消前開受辱尋仇報復之意，而搭載該舞廳小姐林筱芸、劉玉茹外出。迄同日
上午三時許，車行至台中市○○○路與文心路口時，適遇台中市警察局刑警隊據報派
員循線攔檢，經員警鳴警示燈及警報，示意乙○○停車受檢，並以兩部偵防車前後包
抄攔住乙○○所駕駛之前揭車號７Ｈ｜１９７８號自用小客車。詎警員楊春賢等人下
車出示證件表明身分，欲執行盤查職務時，坐在車內右前座之上訴人因恐持槍犯行遭
查獲，為拒絕受檢，竟示意乙○○駕駛上開自用小客車，加速衝撞執勤公務之偵防車
，乙○○果依上訴人之意，而基於共同犯意聯絡，由其以所駕自用小客車加速強行前
後衝撞，致前後包夾之兩輛車牌號碼Ｘ８｜０９６２、Ｘ８｜９６５２公務偵防車損
壞，且妨害員警執行臨檢職務。嗣因警員楊春賢為阻止乙○○駕駛之自用小客車繼續
衝撞警車，乃朝空鳴槍示警制止。而當乙○○駕車衝撞偵防車之際，坐於右前座之上
訴人，竟另基於即使因射擊後致生攔檢員警發生死亡結果，亦在所不惜之間接殺人故
意，自腰際拔出上開改造手槍，從車內右前座隔窗往外，朝員警楊春賢方向射擊，在
場員警見狀為阻止上訴人持槍射擊，在上訴人射擊一發子彈後，即開槍反擊，其中警
員楊春賢對乙○○所駕駛之自用小客車射擊九槍，另警員陳來宏、郭克資、丁效維、
廖述元亦同時分別朝該車輪胎、車體各射擊四槍，迨上訴人身中四槍，無力反抗後，
乙○○所駕駛之車牌號碼７Ｈ｜１９７８號自用小客車停止衝撞，執行臨檢之警員始
未被射中而倖免於難。嗣經警驅前逮捕上訴人及乙○○、李明峰三人，並當場扣得上
訴人因受傷後掉落在駕駛座右側上之改造手槍一支、子彈四顆（含彈匣一個）及掉落
該車右前座左側已擊發之彈殼一個等情。因而維持第一審依想像競合犯從一重論處上
訴人未經許可，持有可發射子彈，具有殺傷力之槍枝，及依牽連犯從一重論處上訴人
殺人未遂二罪刑之判決，駁回上訴人在第二審之上訴。固非無見。
惟查：(一)、原審判決後，刑罰有廢止、變更或免除者，得為上訴之理由，刑事訴訟法
第三百八十一條定有明文。本件原審判決後，槍砲彈藥刀械管制條例業經於九十年十
一月十四日修正公布，將該條例第十九條之規定刪除，原審對上訴人未經許可，持有
可發射子彈具有殺傷力之槍枝部分，以判決維持第一審適用該條例第十九條第一項宣
付上訴人應於刑之執行完畢或赦免後，令入勞動場所強制工作三年之判決。原審判決
後，槍砲彈藥刀械管制條例第十九條既經刪除，上訴意旨執此提起第三審上訴，固屬
有理由。惟修正後之現行槍砲彈藥刀械管制條例雖刪除第十九條之規定，但並未排除
刑法第九十條之適用。而依原判決事實欄有關上訴人素行不良，已有煙毒、竊盜、貪
污等多項前科等情之記載，參酌原判決理由欄有關「本件上訴人持有扣案具強大殺傷
力之改造手槍一支，朝攔檢之員警射擊，已嚴重妨害社會治安，對社會具有危險性，
認對之有預防矯治其社會危險性之必要，況其又有前揭犯罪事實欄記載之犯罪前科，
審酌本件犯行及依個案情節，犯罪人之危險性及保安處分之目的，……認應併諭知應
於刑之執行完畢或赦免後，令入勞動場所強制工作三年」等語（原判決第十三頁第十
一行至第十七行）之敘述觀之，則原審判決後，槍砲彈藥刀械管制條例第十九條之規
定固已刪除，然上訴人之行為，是否符合刑法第九十條第一項規定？應否依該條之規
定宣付保安處分？自非全無斟酌之餘地，實情為何？因關法律之適用，為明真相，並
維公平正義，自有查明之必要。因本院為法律審，不得逕行調查證據認定事實，自亦
無從自為判決，此部分應認有撤銷發回更審之原因。(二)、刑法第五十五條所謂「犯一
罪而其方法或結果之行為犯他罪者」之牽連犯，係指行為人對本可分割獨立成罪之數
罪名間，預有使之牽連之意思，而其一罪與他罪間，通常以之為必要之方法或必然之
結果者，始足當之；亦即必須以犯一罪之方法行為犯他罪，或以犯一罪之結果行為犯
他罪，方得成立，若數行為間，犯意各別，自無牽連犯可言。依原判決認定之事實，
上訴人係於攜帶槍、彈，遇警攔檢時，恐遭查獲，為拒絕受檢，示意乙○○駕駛小客
車，加速衝撞警車，致撞毀警車二輛，並妨害員警執行臨檢職務，嗣警員楊春賢為阻
止乙○○之駕車繼續衝撞警車，朝空鳴槍示警制止，上訴人始「另基於即使因射擊後
致生攔檢員警發生死亡結果，亦在所不惜之間接殺人故意」，持所攜槍、彈，朝楊春
賢方向射擊等情。如果無訛，其殺人犯意似係於駕車衝撞警車，妨害公務犯行繼續實
施中，因警員楊春賢朝空鳴槍示警制止而另行起意，上訴人主觀上對二罪名間，並無
預有使之牽連之意思，客觀上，殺人罪亦不以妨害公務為必要之方法，妨害公務，亦
不必然產生殺人之結果，乃原判決理由欄又謂「上訴人所犯妨害公務與殺人未遂二罪
間有方法結果之牽連關係，為牽連犯」云云（原判決第十一頁第十一行、第十二行）
，事實理由，已屬矛盾。究竟上訴人之殺人犯意起於何時？與妨害公務罪間，究為想
像競合犯抑牽連犯？或應予分論併罰？亦攸關法律之適用，原審未詳予查明，遽行判
決，自難謂無應於審判期日調查之證據未予調查之違誤。以上或為上訴意旨所指摘，
或為本院得依職權調查之事項，原判決關於上訴人部分，認應發回更審，期臻翔適。
據上論結，應依刑事訴訟法第三百九十七條、第四百零一條，判決如主文。
中　　　華　　　民　　　國　　九十三　　年　　　八　　　月　　　五　　　日
                              最高法院刑事第十一庭
                                  審判長法官  張　淳　淙
                                        法官  謝　俊　雄
                                        法官  蘇　振　堂
                                        法官  張　春　福
                                        法官  呂　丹　玉
      右正本證明與原本無異
                                              書  記  官
中　　　華　　　民　　　國　　九十三　　年　　　八　　　月　　 十二 　　日
                                                                     Ｒ
